ACORDAO-COMPLETO-2352331

ACÓRDÃO 14596/2019 ATA 44/2019 - PRIMEIRA CÂMARA

VISTOS, relatados e discutidos estes autos de Recursos de Reconsideração interpostos por Cassio Murilo Trovo Hidalgo e por GTC - Distribuidora de Medicamentos Ltda., em face do Acórdão 9301/2017-TCU-Primeira Câmara, por meio do qual o Tribunal julgou suas contas irregulares, condenando-os ao pagamento de débito solidário e de multas individuais;
ACORDAM os Ministros do Tribunal de Contas da União, reunidos em sessão da Primeira Câmara, com fundamento nos artigos 32, inciso I, e 33, da Lei 8.443/1992, ante as razões expostas pelo Relator, em:
9.1. conhecer dos recursos de reconsideração e, no mérito, negar-lhes provimento;
9.2. dar ciência desta deliberação aos recorrentes e demais interessados.

Recurso de reconsideração em Tomada de Contas Especial.

Primeira Câmara

3. Interessados/Responsáveis/Recorrentes:
3.1. Interessado: Ministério da Saúde (vinculador)
3.2. Responsáveis: Cássio Murilo Trovo Hidalgo (XXX.839.959-XX); GTC Distribuidora de Medicamentos Ltda - Me (78.303.252/0001-87); Rosangela Guandalin (XXX.994.499-XX)
3.3. Recorrentes: GTC Distribuidora de Medicamentos Ltda - Me (78.303.252/0001-87); Cássio Murilo Trovo Hidalgo (XXX.839.959-XX).

13.1. Ministros presentes: Benjamin Zymler (na Presidência) e Walton Alencar Rodrigues (Relator).
13.2. Ministros-Substitutos convocados: Augusto Sherman Cavalcanti e Marcos Bemquerer Costa.
13.3. Ministro-Substituto presente: Weder de Oliveira.

ACORDAO-COMPLETO-2493173

Acórdão 17250/2021 - Primeira Câmara

ACORDAO-COMPLETO-2414222

Acórdão 7636/2020 - Primeira Câmara

ACORDAO-COMPLETO-2394037

Acórdão de Relação 1354/2020 - Primeira Câmara

Acórdão de Relação

WALTON ALENCAR RODRIGUES

Ministro Benjamin Zymler.

Adoto, como relatório, a instrução da Secretaria de Recursos (peças 84-85) , cuja proposta foi acolhida pelo representante do Parquet especializado:
"1.	Trata-se de recursos de reconsideração interpostos por GTC - Distribuidora de Medicamentos Ltda. (peça 62) e Cassio Murilo Trovo Hidalgo (peça 64) contra o Acórdão 9301/2017-TCU-Primeira Câmara (peça 40) .
1.1.	A deliberação recorrida apresenta o seguinte teor:
9.1. com fundamento nos arts. 1º, inciso I, 16, inciso III, alíneas "b" e "c", da Lei 8.443/1992 c/c os arts. 19 e 23, inciso III, da mesma Lei, e com os arts. 1º, inciso I, 209, incisos I e III e § 5º, 210 e 214, inciso III, do RITCU, julgar irregulares as contas dos srs. Cássio Murilo Trovo Hidalgo (XXX.839.959-XX) e Rosângela Guandalin (XXX.994.499-XX) , bem como da empresa GTC - Distribuidora de Medicamentos Ltda. (78.303.252/0001-87) , condenando-os, solidariamente, ao pagamento da quantia abaixo discriminada, fixando-lhes o prazo de 15 (quinze) dias, a contar da notificação, para que comprovem, perante este Tribunal (consoante art. 214, inciso III, alínea "a", do RITCU) , o recolhimento da dívida aos cofres do Fundo Nacional de Saúde, atualizada monetariamente e acrescida dos juros de mora, calculados a partir da data indicada até a do efetivo recolhimento, na forma da legislação em vigor:
	VALOR ORIGINAL (R$) 
	DATA DA OCORRÊNCIA

	60.288,43
	29/12/2010

	39,298,07
	20/04/2011

9.2. nos termos do art. 57 da Lei 8.443/1992, aplicar, individualmente, a Cássio Murilo Trovo Hidalgo (XXX.839.959-XX) , Rosângela Guandalin (XXX.994.499-XX) e à empresa GTC - Distribuidora de Medicamentos Ltda. (78.303.252/0001-87) multa no valor de R$ 13.000,00 (treze mil reais) , fixando-lhes o prazo de 15 (quinze) dias, a contar da notificação, para que efetuem e comprovem perante este Tribunal o seu recolhimento aos cofres do Tesouro Nacional, atualizadas monetariamente desde a data do presente acórdão até a do efetivo recolhimento, se for paga após o vencimento, na forma da legislação em vigor;
9.3. autorizar, nos termos do art. 28, inciso II, da Lei 8.443/1992, a cobrança judicial das dívidas, caso não sejam atendidas as notificações;
9.4. autorizar, caso solicitado, o pagamento das dívidas em até 36 (trinta e seis) parcelas mensais e consecutivas, nos termos do art. 26 da Lei 8.443/1992 c/c o art. 217 do RITCU, fixando-lhe o prazo de 15 (quinze) dias, a contar do recebimento da notificação, para comprovar perante o Tribunal o recolhimento da primeira parcela, e de 30 (trinta) dias, a contar da parcela anterior, para comprovar o recolhimento das demais parcelas, devendo incidir sobre cada valor mensal, atualizado monetariamente, os juros de mora devidos, na forma prevista na legislação em vigor;
9.5. alertar aos responsáveis que a inadimplência de qualquer parcela acarretará o vencimento antecipado do saldo devedor;
9.6. encaminhar cópia da presente deliberação ao Procurador-Chefe da Procuradoria da República no Estado do Paraná, nos termos do § 3º do art. 16 da Lei 8.443/1992 c/c o § 7º do art. 209 do RITCU, para adoção das medidas que entender cabíveis;
9.7. dar ciência à Anvisa acerca da ocorrência apurada nestes autos para que, segundo sua conveniência, apure, para fins de eventual responsabilização, a reiterada violação de seus normativos por parte da empresa GTC - Distribuidora de Medicamentos Ltda. na emissão de notas fiscais, conforme noticiado pela instrução técnica (item 75) ; e
9.8. dar ciência e remeter cópia do presente acórdão, aos responsáveis, à Prefeitura de Iporã/PR e ao Ministério da Saúde.
HISTÓRICO
2.	A presente tomada de contas especial foi instaurada pelo Fundo Nacional de Saúde em razão da não aprovação da prestação de contas relativa ao Convênio 68/2009 (Siafi 712121) (peça 1, p. 86-98) , assinado com a Prefeitura Municipal de Iporã/PR, com o objetivo de prestar apoio técnico e financeiro para a aquisição de medicamentos, que contou com aporte de R$ 100.000,00 por parte do FNS (peça 1, p. 102) .
2.1.	Após a análise da prestação de contas (peças 1, p. 118-161, 2, p. 1-13) , da realização de vistoria in loco (peça 2, p. 37-54) e da análise de elementos adicionais apresentados pelo ex-gestor, ora recorrente, (peça 2, p. 75-93) , foram identificadas pelos auditores do Ministério da Saúde as seguintes impropriedades e/ou irregularidades na execução do ajuste que não permitiram concluir pela boa e regular aplicação dos recursos repassados (peça 2, p. 98-104) :
'1 - Não foram identificados os números dos lotes nas notas fiscais da empresa GTC -Distribuidora de Medicamentos Ltda., nas Notas Fiscais n°s 1290 de 27/12/2010, 1463, 1464 e 1465 de 13/04/2010, referente as despesas do convênio no valor de R$ 103.570,00, contrariando o disposto na Portaria ANVISA n° 802, de 08/10/98, e no inciso I, art. 1°, da Resolução - RDC ANVISA n° 320, de 22/11/2002, e conforme citado nos Acórdãos nº s 1267, 1358 e 1600/2011-TCU-Plenário e Acórdãos nº s 178, 1504 e 1864/2012-TCU-Primeira Câmara, devendo, portanto, ser providenciado junto às empresas fornecedoras dos medicamentos a respectiva Nota Fiscal retificadora e encaminhar cópia autenticada a esta Divisão de Convênios;
- A inexistência da identificação do número dos lotes dos medicamentos adquiridos impossibilita a rastreabilidade dos medicamentos, conforme citado no item 21.2 do Relatório e item 17 do Voto - Processo TC Processo 008.983/2011-9, referente ao Acórdão 1600/2011-TCU-Plenário: 'A identificação do número do lote de fabricação no corpo da nota fiscal possibilita a rastreabilidade dos medicamentos produzidos, desde o laboratório até a farmácia; sua ausência, além de caracterizar uma irregularidade, que pode ser apenada com suspensão ou revogação autorização de funcionamento da distribuidora, impossibilita o rastreamento exigido pela Agência Nacional de Vigilância Sanitária (ANVISA) e também a comprovação da efetiva entrega dos medicamentos aos municípios;'
2 - Visando, ainda, comprovar a efetiva execução do convênio, enviar cópias dos documentos de frete, documentos contábeis e de ingresso/baixa de estoques, lista de distribuição e confirmação de beneficiários, etc. referentes aos medicamentos do Convênio;
3 - A Entidade encaminhou, através do Ofício n° 437/2012 de 30/10/2012, registrado no SIPAR em 01/11/2012, sob o n° 25023.007754/2012-03, documentos para fins de justificar o solicitado acima e anexou o Ofício n° 186/2012, de 29/10/2012, do Fundo Municipal de Saúde de Iporã, onde cita, dentre outros 'que a entrega dos medicamentos não foi realizada por transportadora e, sim, os mesmos foram retirados diretamente na distribuidora de medicamentos em Cascavel/PR por motoristas do município de Iporã/PR, foram anexadas as declarações dos motoristas Sr. João dos Santos, RG 180.343-9, e de Antonio Aparecido Batista, RG 982.527-4, ambos funcionários da Secretaria Municipal de Saúde de Iporã;
A justificativa não procede. Entendemos que o pedido formulado pela Convenente não deve prosperar, tendo em vista que a documentação apresentada não tem validade para fins de Prestação de Contas, devendo a Convenente juntar as Notas Fiscais devidamente preenchidas de acordo com na Portaria ANVISA n° 802, de 08/10/98, e Inciso I, Art. 1°, da Resolução - RDC ANVISA n° 320, de 22/11/2002, cabendo às empresas fornecerem Notas Fiscais retificadoras para o atendimento à legislação vigente;
4 - Portanto, cabe à convenente devolver ao Fundo Nacional de Saúde/MS o valor de R$ 99.586,50 (a soma dos valores R$ 60.288,43 e R$ 39.298,07) , corrigidos em R$ 73.197,75 e R$ 46.161,54, totalizando o valor de R$ 119.359,29 (cento e dezenove mil, trezentos e cinquenta e nove reais e vinte e nove centavos) , conforme Demonstrativo de Débito do Banco Central do Brasil/Calculadora do Cidadão em anexo, de acordo com a Orientação Técnica n° 001/2011/MS/SE/FNS/CGAPC de 19/08/2011, onde conclui que: '... nas Prestações de Contas de convênios que contenham compras de medicamentos, devem ser glosadas quaisquer despesas realizadas com distribuidores de medicamentos regularmente inscritos na ANVISA que não tenham atendido ao disposto na Portaria ANVISA n° 802 de 08/10/98 e Inciso I, Art. 1° da Resolução - RDC ANVISA n° 320 de 22/11/2002, não havendo possibilidade de se aceitar justificativa administrativa ou técnica pela falta.'
5 - A devolução deve ser realizada por meio de Guia de Recolhimento da União-GRU, identificada com a UG/GESTÃO n° 257001/00001, e código de recolhimento 18853-0, tendo em vista tratar-se de restituição de recursos de Convênios firmados em exercícios anteriores.
Após a devolução encaminhar cópia do comprovante a esta DICON/MS/PR e anexá-la na Aba 'Saldo Remanescente' do módulo 'Prestação de Contas' do SICONV - Sistema de Gestão de convênios e Contratos de Repasse.
2.3.	No âmbito desta Corte foi verificada a ocorrência da irregularidade acima descrita, consubstanciada na não discriminação, nos documentos fiscais, dos números dos lotes dos medicamentos e de suas respectivas datas de validade, fato que, somado à conclusão da equipe de auditores do Ministério da Saúde de que não houve o registro dos medicamentos em sistema de controle de entrada, estoque e distribuição (peça 2, p. 37-54) , dificulta a comprovação de que os medicamentos adquiridos com os recursos federais foram entregues ao Município, conforme já decidido por este Tribunal quando da prolação dos seguintes Acórdão 1267/2011-TCU-Plenário, Acórdão 901/2015-TCU-Plenário e 5161/2014-TCU-2ª Câmara.
2.4.	Por tais motivos foram citados, somados ao fato de não haver documentos hábeis a comprovar a efetiva entrega dos medicamentos à Prefeitura, em solidariedade, o ex-Prefeito, subscritor do convênio e autoridade que autorizou os pagamentos, a ex-Secretária Municipal de Saúde, executora do convênio (peça 14) e autoridade que também autorizou os pagamentos (peça 1, p. 139-143) e assinou o termo de cumprimento do objeto (peça 1, p. 127) ,  além da empresa fornecedora dos medicamentos, eis que recebeu os recursos e que a entrega dos fármacos não restou comprovada, conforme ofícios acostados às peças 13-15.
2.5.	Da análise das alegações de defesa (peças 25-35) a Unidade Técnica responsável pela instrução inicial do feito propôs a rejeição das defesas, o julgamento pela irregularidade das contas dos responsáveis com imputação de débito e aplicação de multa (peças 36-38) , encaminhamento que obteve o aval do Parquet Especializado (peça 39) , e foi acolhido pelo Tribunal ao proferir o Acórdão ora recorrido.
EXAME DE ADMISSIBILIDADE
3.	Reiteram-se os exames preliminares de admissibilidade (peças 67 e 68) , ratificados à peça 71 pelo relator, Exmo. Ministro Walton Alencar Rodrigues, que concluiu pelo conhecimento dos recursos, eis que preenchidos os requisitos processuais aplicáveis à espécie, suspendendo-se os efeitos dos itens 9.1, 9.2 e 9.3 do Acórdão 9301/2017-TCU-Primeira Câmara, extensível a todos os recorrentes condenados em solidariedade.
EXAME TÉCNICO
4.	Delimitação dos recursos.
4.1.	Constitui objeto do recurso examinar as seguintes questões:
a) se há dano ao erário que fundamente a instauração da presente tomada de contas especial;
b) se o ex-Prefeito pode ser responsabilizado pelas irregularidades apuradas nos autos;
c) se os medicamentos foram entregues;
d) se é lícita a aplicação de multa;
e) se deve ser consideradas nos presentes autos irregularidades apuradas em outros processos julgados pelo Tribunal;
f) se a empresa que comercializa medicamentos é obrigada a informar, nas notas fiscais de venda, o número dos lotes dos fármacos comercializados; 
g) se a condenação imposta pelo Tribunal deve ser subsidiária;
h) se o valor da multa é excessivo; e
i) se o débito deve ser corrigido a partir do trânsito em julgado do acórdão condenatório.
5.	Dano ao erário.
5.1.	Sustenta o recorrente Cassio Murilo Trovo Hidalgo que não há que se falar em dano ao erário que sustente a instauração da presente tomada de contas especial, já que os medicamentos foram devidamente recebidos pelo Município e distribuídos às pessoas atendidas da Secretaria Municipal de Saúde.
5.2.	Quanto à ausência de discriminação dos números dos lotes e data de validade dos medicamentos nas notas fiscais, afirma o recorrente tratar-se de erro meramente formal, já que há outros documentos acostados aos autos que comprovam a efetiva entrega dos fármacos, além de não haver divergências quanto aos preços praticados na licitação e no mercado e restar comprovado, por meio dos extratos bancários, que os recursos repassados por força do convênio se destinaram à execução das despesas, de modo que não há que se falar em dano ao erário.
Análise
5.3.	Não assiste razão ao recorrente. É forte a jurisprudência desta Corte de Contas quanto à necessidade de discriminação, no documento fiscal, do número dos lotes e data de validade dos medicamentos adquiridos com recursos públicos como forma de se comprovar a efetiva entrega dos materiais adquiridos, além de outros meios de prova da efetiva entrega que, como se demonstrará em tópico específico, não logrou o recorrente trazer aos autos.
5.4.	Tal questão, ao contrário do que afirma o recorrente, quando aponta em suas razões recursais que este Tribunal teria ignorado a existência de outros documentos que comprovam a efetiva entrega dos medicamentos, foi enfrentada na fase processual anterior pelo órgão colegiado, pelo Ministério Público/TCU e pela Unidade Técnica autora da instrução de mérito, assim constando, por exemplo, do Voto condutor do acórdão vergastado (peça 41) :
18. De acordo com a exigência contida no art. 1º, inciso I, da Resolução Anvisa 320/2002, "as empresas distribuidoras de produtos farmacêuticos devem somente efetuar transações comerciais e operações de circulação a qualquer título, de produtos farmacêuticos, por meio de notas fiscais que contenham obrigatoriamente os números dos lotes dos produtos nelas constantes". A não observância deste requisito, por certo, impede o rastreamento da efetiva entrega dos medicamentos junto às farmácias das unidades de saúde. Não se trata de medida de mera formalidade, mas de prática imprescindível ao controle dos gastos efetuados.
19. Ademais, ainda que houvesse, em estoque, medicamentos com especificações semelhantes, não foi possível discriminar quais foram efetivamente adquiridos com os valores transferidos ao município por força do Convênio 68/2009. Consignou-se, ainda, a ausência de documentos relevantes para a demonstração de execução do objeto pactuado, tais como comprovantes de frete, de ingresso e baixa de estoques, lista de distribuição e confirmação de beneficiários.
20. Como bem destacou a unidade técnica, o controle de estoque de medicamentos carreado ao processo pelo ex-prefeito (peça 32, p. 1-36) , além de apócrifo, não apresenta as datas de entrada e de saída, tampouco os números dos lotes.
 (...) 
26. Por oportuno, reitero observação feita pelo Parquet no sentido de que "a omissão do número dos lotes na nota fiscal e do prazo de validade podem albergar fraudes do tipo simulação de venda ou comercialização de produtos falsificados, sem falar que atenta contra a saúde pública na medida que dificulta qualquer ação de recolhimento de lote de produtos. Ademais, não acreditamos que empresa do ramo desconheça as exigências da Anvisa para o comércio de fármacos".
5.5.	Assim, a ausência de discriminação dos números dos lotes dos medicamentos adquiridos na nota fiscal impossibilita a comprovação de recebimento dos fármacos.
6.	Responsabilidade.
6.1.	Afirma o ex-Prefeito que não pode ser responsabilizado pelas irregularidades apuradas nos presentes autos por não ser ordenador de despesas relativas ao Fundo Municipal de Saúde, asseverando que a própria ex-Secretária Municipal de Saúde, em suas alegações de defesa, afirmou que o recebimento dos medicamentos se deu no âmbito da unidade por ela comandada à época e que assinou a nota fiscal e encaminhou o empenho.
6.2.	Dessa forma, entende que não há nexo de causalidade entre qualquer ato que tenha praticado e o alegado dano ao erário.
Análise
6.3.	Ao contrário do que afirma, o recorrente Cassio Murilo Trovo Hidalgo é responsável pelo dano apurado nestes autos, eis que restou comprovada sua participação nos atos que culminaram no débito na medida em que autorizou o pagamento das notas fiscais 1290, 1463, 1464 e 1465, as quais foram expedidas pela empresa GTC - Distribuidora de Medicamentos Ltda. sem a identificação do lote e do prazo de validade dos medicamentos o que, somado à inexistência de outras provas de que os medicamentos foram efetivamente entregues, impossibilitou a verificação da regularidade das despesas.
6.4.	Nesse sentido, assim se pronunciou a Unidade Técnica desta Corte (peça 42, p. 7) :
37. Ao contrário do alegado pelo responsável, o débito a ele imputado foi motivado por ter autorizado o pagamento das notas fiscais 1290, 1463, 1464 e 1465, expedidas pela empresa GTC - Distribuidora de Medicamentos Ltda., sem a identificação do número do lote e do prazo de validade dos medicamentos, emitidas, portanto, em desacordo com a exigência contida no artigo 13, inciso X, da Portaria Anvisa 802/1998, e inciso I, art. 1º, da Resolução Anvisa 320/2002, resultando em não comprovação da efetiva entrega dos medicamentos.
38. Acrescenta-se que o responsável não só autorizou os pagamentos indevidos à empresa GTC - Distribuidora de Medicamentos Ltda., como assinou o convênio, apresentou a prestação de contas (peça 1, p. 118-161; peça 2, p. 1-13 e peça 34, p. 8 e 12 ) e tinha o dever de demonstrar a regular aplicação dos recursos repassados.
7.	Entrega dos medicamentos.
7.1.	Alegam o ex-Prefeito e a empresa GTC - Distribuidora de Medicamentos Ltda. que esta Corte, ao estabelecer que a comprovação da entrega dos medicamentos somente se dá com a discriminação dos números dos lotes na nota fiscal, lhe privam de, por outros meios, comprovarem a correta execução do convênio.
7.2.	Afirmam que a vistoria realizada pelos técnicos do Ministério da Saúde ocorreu quinze e vinte meses após a entrega dos medicamentos e que, por já terem sido distribuídos à população, não foram localizados, o que não pressupõe que não foram entregues pela contratada à Prefeitura Municipal.
7.3.	Ademais, levando-se em conta que a norma oriunda da Agência Nacional de Vigilância Sanitária sobre a obrigatoriedade de discriminação dos números dos lotes dos medicamentos nos documentos fiscais ser de observância obrigatória apenas às empresas que os comercializam, a imputação de débito ao ex-gestor não deve prosperar, já que o erro foi praticado pela empresa contratada.
7.4.	Quanto ao teor do Acórdão 1267/2011-TCU-Plenário, que recomendou ao Ministério da Saúde a orientar estados e municípios acerca da obrigatoriedade de discriminação nas notas fiscais de aquisição de medicamentos dos números dos lotes, informa o recorrente que a orientação foi entregue ao Município em 27/5/2011, quando os medicamentos objeto do convênio já haviam sido adquiridos e pagos e que não havia, até então, qualquer orientação às prefeituras sobre tal questão.
7.5.	Não obstante, o recorrente, assim que comunicado acerca do teor do Acórdão 1267/2011-TCU-Plenário, notificou a empresa contratada para que informasse os números dos medicamentos adquiridos pela Prefeitura, mas a mesma informou que não havia possibilidade de atendimento do pleito, haja vista que não realizava o controle dos números dos lotes antes da publicação da Orientação Técnica nº 7001/2011-MS/SE/FNS/CGAPC, de 19/08/2011.
7.6.	Por tais motivos, requerem os recorrentes que sejam considerados os documentos acostados aos autos, já que, segundo entendem, são aptos a comprovar a efetiva entrega dos medicamentos.
Análise
7.7.	Não é correta a interpretação de que somente a discriminação dos números dos lotes nas notas fiscais possibilita a comprovação da entrega dos fármacos ao ente convenente. Apesar de facilitar a identificação da boa e regular execução do convênio, os julgados desta Corte permitem que se comprove a entrega por outros meios, como, por exemplo, restou consignado no voto condutor do Acórdão 1267/2011-TCU-Plenário, quando assim se manifestou o Ministro-Relator Ubiratan Aguiar:
14. Os exames efetuados pela Secex-PR revelaram a inexistência de documentação capaz de comprovar a efetiva entrega aos municípios, por parte das fornecedoras, dos medicamentos adquiridos. Os sistemas de controle de estoques de almoxarifado e farmácia existentes não apresentam registros relacionados às aquisições em questão. Da mesma forma, a verificação física dos estoques não revelou a existência de sinais que possam conduzir à conclusão de que os medicamentos foram entregues, a exemplo da identificação da empresa distribuidora nas caixas ou nas embalagens dos medicamentos (como constatado nos estoques dos outros municípios visitados) .
15. Some-se a esse fato a impossibilidade de rastreabilidade dos medicamentos adquiridos em decorrência da inobservância, pelas empresas, da exigência contida no art. 13, inciso X, da Portaria Anvisa n° 802/98, de que as empresas autorizadas como distribuidoras de medicamentos somente efetuem as transações comerciais por meio de notas fiscais que contenham obrigatoriamente o número dos lotes dos produtos farmacêuticos.
16. Diante desse fato, ainda que se encontrassem em estoque medicamentos com especificações compatíveis com as adquiridas, não seria possível determinar se seriam aqueles comprados com recursos dos convênios ou com os recursos regularmente transferidos aos municípios por conta do financiamento a cargo da Política de Assistência Farmacêutica.
17. Cabe, agora, às empresas comprovarem, de forma inequívoca, que os produtos adquiridos foram efetivamente entregues no município, não podendo se valer da ausência, nas notas fiscais, da numeração dos lotes dos produtos farmacêuticos para suscitar dúvidas em seu favor, pela incidência do consagrado princípio geral de direito nemo auditur propriam turpitudinem allegans  (ninguém pode se beneficiar da própria torpeza) .
7.8.	Entretanto, os documentos acostados aos autos não permitem apurar, com a precisão necessária, a efetiva entrega dos medicamentos à Prefeitura Municipal. Tendo em vista que a obrigação de comprovar a boa e regular aplicação dos recursos públicos recai sobre o gestor, a teor do que dispõe o art. 70, parágrafo único, da Constituição Federal, bem assim o art. 93 do Decreto-lei 200/1967 c/c o art. 66 do Decreto 93.872/1986, compete ao gestor comprovar a boa e regular aplicação dos recursos públicos, isto é, cabe ao gestor o ônus da prova. O Tribunal firmou jurisprudência nesse sentido, conforme se verifica nos seguintes julgados: Acórdão 903/2007-TCU-Primeira Câmara, Acórdão 1445/2007-TCU-Segunda Câmara e Acórdão 1656/2006-TCU-Plenário.
7.9.	Quanto aos documentos e declarações acostados aos presentes autos que supostamente comprovam a entrega dos medicamentos adquiridos com os recursos oriundos do convênio, esta Corte, na fase processual anterior, refutou tal assertiva, assim se pronunciando o Relator a quo em seu voto:
15. Ante a inexistência, nos autos, de elementos capazes de comprovar a boa e regular aplicação de parte dos recursos, a unidade técnica e o Parquet especializado, em pareceres uniformes, recomendam o julgamento pela irregularidade das contas, com imputação de débito solidário e aplicação de multa.
16. Endosso a análise efetuada pela unidade técnica, razão por que a incorporo às minhas razões de decidir.
7.10.	A Unidade Técnica, por sua vez, assim se pronunciou sobre tais documentos:
43.1. Foi consignada a falta dos documentos descritos nos subitens 10.2 a 10.4, quais sejam: registro de entrada dos medicamentos nas planilhas de controle de estoque; registro manual dos medicamentos de uso contínuo, com controle de entrada e saída, e com endereço dos usuários e relatório de cada posto de saúde com o nome dos usuários dos medicamentos distribuídos.
43.2. Os documentos anexados ao Ofício 2/2013 (peça 2, p. 111-123) também não comprovam a efetiva entrega dos medicamentos, pois tratam apenas de notificação do responsável à empresa GTC e de justificativas oferecidas pela empresa, sem elementos para comprovar o alegado.
 (...) 
44. Em relação à documentação apresentada em anexo às alegações de defesa (peças 32- 35) , ela não comprova que os medicamentos foram efetivamente entregues, pois:
44.1. O Controle de estoque do projeto de medicamentos (peça 32, p. 1-36) , além de apócrifo, não apresenta: as datas de entradas e de saídas dos medicamentos; os números dos lotes; e somente identifica o fornecedor G.T.C., informando inclusive o número da nota fiscal;
44.2. As fotos das caixas (peça 32, p. 37-42) não permitem sequer identificar que se trata de medicamentos;
44.3. O Ofício 186/2012, da Secretária Municipal de Saúde (peça 33, p. 1-2) , informa que os medicamentos referentes às Notas Fiscais 1290, 146, 1464 e 1465 foram retirados diretamente na distribuidora, 'em várias etapas, pelos servidores JOÃO DOS SANTOS E ANTONIO APARECIDO BATISTA'. Essa informação contradiz o que consta NF 1290 (peça 34, p. 2-4) , em que há a declaração de recebimentos dos medicamentos em 28/12/2010 pela farmacêutica Regiane.
44.4. As cópias das notas fiscais (peça 34) já constavam nos autos, ou seja, não acrescentam nenhum fato novo;
44.5. A Declaração de que os motoristas João dos Santos e Antônio Aparecido Batista retiraram os medicamentos na empresa G.T.C. Distribuidora data de 29/10/2012 (peça 35) e não informa quais foram medicamentos retirados, as datas em que ocorreram as retiradas e nem a origem da aquisição desses medicamentos, ou seja, se são originários dos recursos do convênio em pauta ou de outra fonte ou convênio. Ressalta-se, ainda, que não foram apresentadas as autorizações do município para que os motoristas retirassem os medicamentos e nem os comprovantes emitidos pela empresa dos medicamentos retirados.
45. Por fim, da análise dessa documentação, pode-se suscitar, entre outras, as seguintes questões:
45.1. Se os medicamentos foram retirados em diversas etapas, segundo informações constantes no Ofício 186/2012, da Secretária Municipal da Saúde, como os pagamentos foram realizados logo após a emissão das notas fiscais? Ou seja, NF 1290, de 27/12/2010, paga em 29/12/2010 (peça 34, p. 2 e 7) ; NF 1465, 1464 e 1463, de 13/4/2011, pagas em 19/4/2011 (peça 34, p. 10 e 11, 12 e 17) .
45.2. Se a licitação estabeleceu que a vencedora do certame deveria entregar os medicamentos no município, por que determinar que os motoristas os retirassem diretamente na distribuidora para evitar pagamentos de transportadora? Não seria esse custo de responsabilidade da empresa vencedora do certame?
7.11.	Quanto ao alegado interregno temporal entre a entrega dos medicamentos e a realização da vistoria pelos técnicos do Ministério da Saúde, de quinze ou vinte meses, a depender do lote entregue, não há relevância para a análise dos presentes autos. Ocorre que, por parte da empresa distribuidora, o art. 12, inciso VII, da Portaria 802/1998 da Agência Nacional de Vigilância Sanitária determina a guarda, pelo período de cinco anos, de documentos que contenham as seguintes informações:
VI - dispor de meios e recursos informatizados para conservar a documentação, sob a forma de fatura de compra e venda, relacionada a qualquer transação de entrada e saída, que contenha no mínimo, as seguintes informações:
a) designação da nota fiscal;
b) data;
c) designação dos produtos farmacêuticos - nome genérico e/ou comercial;
d) número do lote;
e) quantidade recebida ou fornecida;
f) nome e endereço do fornecedor ou do destinatário, conforme o caso;
g) número da autorização de funcionamento e da licença estadual ou municipal, atualizada;
h) número da licença estadual/municipal, atualizada, do comprador.
7.12.	Em relação ao gestor municipal, tal obrigação, de guarda dos documentos que comprovem a boa e regular aplicação dos recursos repassados pela União Federal, consta do próprio instrumento de convênio, que prevê a obrigação de guarda pelo período de dez anos, assim estando redigido o documento por ele assinado (peça 1, p. 87) : 
II - O CONVENENTE compromete-se a:
2.4 Manter arquivada a documentação comprobatória das despesas realizadas, devidamente identificada com o número do Convênio, ficando à disposição do CONCEDENTE e dos órgãos de controle interno e externo, pelo prazo de 10 (dez) anos, contado da aprovação da prestação de contas, ressalvada a hipótese de microfilmagem, quando conveniente, os documentos serão conservados em arquivo, no prazo de cinco anos do julgamento das contas dos responsáveis pelo Tribunal de Contas da União, findo o qual poderão ser incinerados mediante termo;
7.13.	Dessa forma, não obstante tenham decorrido os vinte meses entre a entrega dos medicamentos e a fiscalização in loco, somado ao fato de a entrega poder ser comprovada por outros meios que não só a discriminação dos números dos lotes nos documentos fiscais, não se verificam impedimentos para que os recorrentes pudessem, mesmo após o transcurso do citado prazo, comprovarem a efetiva entrega dos medicamentos.
7.14.	Nessa fase recursal, apesar de questionar as conclusões descritas anteriormente, os recorrentes não trazem aos autos, além de alegações, quaisquer documentos que comprove a efetiva entrega dos medicamentos, motivo pelo qual deve prevalecer o posicionamento anterior do Tribunal.
8.	Legalidade da multa aplicada pelo Tribunal.
8.1.	Questiona o recorrente Cassio Murilo Trovo Hidalgo a legalidade da multa aplicada pelo Tribunal. Segundo suas razões recursais a multa amparada no art. 57 da Lei 8.443/1992 pressupõe a ocorrência de dano ao erário, o que não teria ocorrido no presente caso.
Análise
8.2.	Conforme análise das razões trazidas pelo recorrente em sua peça recursal, não é correta a afirmação de que não houve dano ao erário, eis que não logrou comprovar a boa e regular aplicação dos recursos públicos e foi condenado por esta Corte em débito, não logrando, ainda, afastar tal condenação nesta oportunidade.
8.3.	Dessa forma, tendo em vista que o art. 57 da Lei 8443/1992 permite ao Tribunal a aplicação de multa de até cem por cento do valor do dano ao erário aos responsáveis julgados em débito, não há razões para o afastamento da multa aplicada ao recorrente.
9.	Outros processos.
9.1.	A empresa GTC - Distribuidora de Medicamentos Ltda., também recorrente, questiona trecho da instrução da Unidade Técnica responsável pela instrução anterior do feito no qual são citados outros processos julgados pelo Tribunal nos quais foi responsabilizada pelas mesmas irregularidades apuradas na presente tomada de contas especial.
Análise
9.2.	Não há razões para a recorrente se insurgir. Ocorre que, apesar de citados, os demais processos nos quais a empresa figura como responsável não repercutiram no julgamento ora recorrido, eis que as conclusões uníssonas da Unidade Técnica, do Parquet especializado, do Ministro-Relator e do colegiado da Primeira Câmara se basearam única e tão somente nos elementos constantes destes autos, não havendo sequer um apontamento de que outras irregularidades causaram prejuízo à defesa.
10.	Números dos lotes na nota fiscal.
10.1.	A empresa recorrente afirma que não seria obrigada, necessariamente, a informar na nota fiscal de venda dos medicamentos os números de seus lotes, haja vista que a própria norma oriunda da Agência Nacional de Vigilância Sanitária que prevê tal prática permite a adoção de medidas alternativas, da seguinte forma:
Art. 13 As empresas autorizadas como distribuidoras tem o dever de:
 (...) 
X - Somente efetuar as transações comerciais através de nota fiscal que conterá obrigatoriamente o número dos lotes dos produtos farmacêuticos.
§ 1º Na impossibilidade de cumprir com o determinado do inciso X do artigo 13 deste regulamento, as empresas distribuidoras deverão adotar uma das seguintes alternativas:
a - Impressão pelo sistema de "Jato de tinta", no cartucho do medicamento (embalagem secundária) , do logotipo da empresa distribuidora, ou sua identificação;
b - Acrescentar ao cartucho (embalagem secundária) uma etiqueta auto-colante e auto-destrutiva, contendo o logotipo da empresa distribuidora ou sua identificação.
10.2.	Dessa forma, entende a recorrente que não poderia ser responsabilizada pelo simples fato de não informar, nos documentos fiscais, os números dos lotes dos medicamentos vendidos, acrescentando que também não compete a este Tribunal apená-la pelo descumprimento da referida norma, asseverando que cumpriu todas as normas oriundas do edital de licitação e do contrato por ela firmado com o ente municipal.
10.3.	Também questiona a legalidade da referida Portaria, pois, no seu entender, somente lei oriunda do Congresso Nacional poderia dispor sobre a questão.
Análise
10.3.	Não assiste razão à recorrente. Ocorre que esta Corte não aplicou qualquer punição à recorrente em razão do descumprimento da Portaria 802/1998 da Anvisa, mas pela não entrega dos medicamentos adquiridos e pagos pela Prefeitura Municipal de Iporã/PR, não a socorrendo, também, a alegação de que as normas do edital de licitação e do contrato foram observadas, haja vista que a comprovação da entrega é requisito essencial para o pagamento nos termos da Lei 4.320/1964 que exige, em seu art. 63, § 2º, inciso III, os comprovantes de entrega do material para que ocorra a regular liquidação da despesa, o que não se verifica nos presentes autos.
10.4.	Não obstante a alegação de que a norma prevista no art. 13, inciso X, da Portaria 802/1998, admite exceções, ou mesmo que tal obrigatoriedade não poderia ser imposta senão por lei em sentido estrito, não há nos autos qualquer elemento que comprove a entrega dos materiais custeados com recursos públicos federais, motivo pelo qual a competência desta Corte é plena para a análise do presente caso concreto nos termos do art. 71, inciso II, da Constituição Federal.
11.	Condenação subsidiária.
11.1.	Requer a empresa condenada a imputação de responsabilidade subsidiária, ao contrário do que restou decidido pelo Tribunal ao condená-la solidariamente com o então gestor.
Análise
11.2.	Não há amparo jurídico para o atendimento do pleito. Ocorre que a Lei 8443/1992, em seu art. 16, § 2º, determina que a responsabilidade na irregularidade das contas, caso haja mais de um responsável, será solidária.
12.	Multa excessiva.
12.1.	Argumenta a recorrente que o valor da multa aplicada pelo Tribunal é excessivo, motivo pelo qual requer sua redução.
Análise
12.2.	De acordo com o art. 57 da Lei 8.443/1992, que fundamenta a aplicação da multa à ora recorrente, o valor da multa poderá alcançar até cem por cento do débito atualizado.
12.3.	Tendo em vista que ainda em 10/8/2016, data em que o valor do débito foi atualizado para constar do ofício de citação a ela dirigido, o valor do dano ao erário somava R$ 145.397,30, e que a multa foi fixada em R$ 13.000,00 (item 9.2 do acórdão vergastado) , não é correta a afirmação da recorrente de que o valor da multa foi excessivo e, dessa forma, não há razões para se acatar o pleito.
13.	Correção do débito.
13.1.	Requer a mesma recorrente que a correção dos valores imputados como débito seja aplicada a partir do trânsito em julgado do acórdão recorrido.
Análise
13.2.	Novamente não há razões para acatamento do pleito, eis que a atualização monetária do valor do débito obedece a norma constante do Regimento Interno desta Corte, que assim dispõe:
Art. 210. Quando julgar as contas irregulares, havendo débito, o Tribunal condenará o responsável ao pagamento da dívida, atualizada monetariamente a partir da data da irregularidade, acrescida dos juros de mora devidos, podendo, ainda, aplicar-lhe a multa prevista no art. 267.
CONCLUSÃO
14.	Da análise anterior conclui-se que:
a) há dano ao erário que fundamenta a instauração da presente tomada de contas especial;
b) o ex-Prefeito, em razão de ter autorizado os pagamentos sem a devida comprovação da entrega dos bens, deve ser responsabilizado pelas irregularidades apuradas nos autos;
c) não há elementos nos presentes autos que comprovem a efetiva entrega dos medicamentos;
d) é lícita a aplicação de multa;
e) não foram considerados nos presentes autos quaisquer irregularidades apuradas em outros processos julgados pelo Tribunal;
f) não obstante ser a empresa que comercializa medicamentos obrigada a informar, nas notas fiscais de venda, o número dos lotes dos fármacos comercializados, tal medida facilita a comprovação da entrega dos medicamentos que, nos presentes autos, não restou comprovada;
g) a condenação decorrente de irregularidades que causem dano ao erário, no caso de mais de um responsável, é solidária;
h) a multa amparada no art. 57 da Lei 8.443/1992, quando fixada em montante inferior ao valor do débito atualizado, não é excessiva; e
i) a correção dos valores imputados como débito deve incidir a partir da data da irregularidade.
14.1.	Dessa forma, deve ser negado provimento aos recursos de reconsideração interpostos.
PROPOSTA DE ENCAMINHAMENTO
15.	Ante o exposto, submete-se à consideração superior a presente análise dos recursos de reconsideração interpostos por GTC - Distribuidora de Medicamentos Ltda. (peça 62) e Cassio Murilo Trovo Hidalgo (peça 64) contra o Acórdão 9301/2017-TCU-Primeira Câmara, propondo-se, com fundamento nos arts. 32, inciso I, e 33, da Lei 8.443/1992:
a) conhecer dos recursos e, no mérito, negar-lhes provimento;
b)  comunicar o teor da decisão que vier a ser proferida aos recorrentes e aos demais interessados."
É o relatório.

Gisela Alves dos Santos Trovo (25201/OAB-PR), Jhony Wilson Neves Mycykowski e outros.

Procurador Marinus Eduardo De Vries Marsico.

TOMADA DE CONTAS ESPECIAL. CONVÊNIO. FUNDO NACIONAL DE SAÚDE. AQUISIÇÃO DE MEDICAMENTOS. NÃO COMPROVAÇÃO DA APLICAÇÃO DOS RECURSOS. CONTAS IRREGULARES. DÉBITO. MULTAS. RECURSOS DE RECONSIDERAÇÃO. CONHECIMENTO. NEGATIVA DE PROVIMENTO.

TOMADA DE CONTAS ESPECIAL (TCE)

Secretaria de Recursos (SERUR); Secretaria de Controle Externo de Tomada de Contas Especial (SecexTCE).

Trata-se de recursos de reconsideração interpostos por Cassio Murilo Trovo Hidalgo, ex-prefeito de Iporã/PR, e por GTC - Distribuidora de Medicamentos Ltda., em face do Acórdão 9301/2017-TCU-Primeira Câmara (peça 40) , por meio do qual o Tribunal julgou suas contas irregulares, condenando-os ao pagamento de débito solidário e de multas individuais. 
De início, conheço dos recursos por preencherem os requisitos atinentes à espécie. 
No mérito, a Secretaria de Recursos e o MP/TCU, em pareceres uniformes, propõem negar provimento aos recursos de reconsideração. 
Acolho as conclusões precedentes, incorporando-as às minhas razões de decidir, sem prejuízo das seguintes considerações.
A presente Tomada de Contas Especial foi instaurada pelo Fundo Nacional de Saúde (FNS) em razão da não aprovação da prestação de contas do Convênio 68/2009, cujo objeto foi prestar apoio técnico e financeiro para a aquisição de medicamentos, que contou com o aporte de R$ 100.000,00 do FNS.
No âmbito do TCU, o ex-gestor foi citado por:
[...] irregularidades na aplicação dos recursos repassados ao Município de Iporã/PR, por força do Convênio 68/2009 (Siconv 712121/2009) , apuradas pelo FNS, em seus Relatório de Verificação In Loco 67-1/2012 e Relatório Completo do Tomador de Contas Especial 000098/2015, datados de 10/8/2012 e de 30/3/2015, na forma descrita a seguir: autorizar o pagamento das notas fiscais 1290, 1463, 1464 e 1465, expedidas pela empresa GTC - Distribuidora de Medicamentos Ltda., sem a identificação do número do lote e do prazo de validade dos medicamentos, emitidas, portanto, em desacordo com a exigência contida no artigo 13, inciso X, da Portaria Anvisa 802/1998 e inciso I, art. 1º da Resolução Anvisa 320/2002, resultando em não comprovação da efetiva entrega dos medicamentos.
A empresa foi citada pelo recebimento de recursos públicos em função de venda de medicamentos sem a devida identificação dos lotes de medicamentos e do prazo de validade, impossibilitando a comprovação da efetiva entrega dos medicamentos adquiridos.
Rejeitadas as alegações de defesa apresentadas, os responsáveis foram condenados por meio do Acórdão 9301/2017-TCU-Primeira Câmara.
Nesta etapa recursal, os recorrentes alegam que os medicamentos foram devidamente recebidos pelo Município e distribuídos aos beneficiários e que a ausência de discriminação dos números dos lotes e data de validade dos medicamentos nas notas fiscais é apenas erro formal. 
Ocorre que, além de exigência da agência reguladora do setor, a discriminação dos lotes nos documentos fiscais é fundamental para o rastreamento da efetiva entrega dos medicamentos junto às farmácias das unidades de saúde.
Nesse sentido, como bem observado pelo Relator a quo, ainda que houvesse, em estoque, medicamentos semelhantes, não seria possível discriminar quais teriam sido adquiridos com os valores do convênio. 
Isso, aliado à ausência de documentos relevantes para a demonstração da execução do objeto do ajuste, como comprovantes de frete, de ingresso e baixa de estoque, lista de distribuição dos medicamentos e confirmação dos beneficiários, impede a demonstração da boa e regular aplicação dos recursos federais recebidos.
O controle de estoque de medicamentos trazido aos autos pelo ex-gestor é apócrifo e desprovido de informações quanto às datas de entrada, de saída e números dos lotes.  
A responsabilidade do ex-prefeito decorre da autorização de pagamento das notas fiscais expedidas pela empresa GTC - Distribuidoras de Medicamentos Ltda. sem a identificação do lote e prazo de validade dos medicamentos, o que, somado à falta de outros elementos probatórios da entrega dos produtos, não sanada nesta etapa recursal, impossibilita a adequada comprovação dos gastos. 
O ex-gestor municipal não só autorizou os pagamentos como assinou o termo de convênio e apresentou a prestação de contas, tendo o dever constitucional de demonstrar a boa e regular aplicação dos recursos federais recebidos, o que não se desincumbiu a contento.   
Não obstante a fiscalização tenha ido ao local depois de 20 meses da suposta entrega dos medicamentos, a empresa deveria guardar a documentação exigida pelo período de cinco anos, consoante regulamentação da Anvisa (Portaria 802/1998) , e o ex-gestor, por 10 anos, como previsto no instrumento de convênio. 
Outrossim não pode ser acatado o pedido de correção dos valores imputados como débito apenas a partir do trânsito em julgado do acórdão recorrido, porquanto destoa do art. 210, do RI/TCU, in verbis:
Art. 210. Quando julgar as contas irregulares, havendo débito, o Tribunal condenará o responsável ao pagamento da dívida, atualizada monetariamente a partir da data da irregularidade, acrescida dos juros de mora devidos, podendo, ainda, aplicar-lhe a multa prevista no art. 267.
Ante o exposto, deve ser negado provimento aos presentes recursos de reconsideração. 
TCU, Sala das Sessões Ministro Luciano Brandão Alves de Souza, em 3 de dezembro de 2019.
WALTON ALENCAR RODRIGUES 
Relator